臺灣屏東地方法院民事判決　　　　　　110年度潮簡字第387號
原　　　告　聯邦商業銀行股份有限公司

法定代理人　林鴻聯　
訴訟代理人　丁駿華　
　　　　　　黃靜茹　
　　　　　　林奕恩　
被　　　告　陳麗娟　

　　　　　　陳麗瓊　
　　　　　　陳順興　

　　　　　　陳坤琪　
上列當事人間請求撤銷遺產分割登記等事件，本院於民國110 年
10月28日言詞辯論終結，判決如下：
    主  文
原告之訴駁回。
訴訟費用由原告負擔。
    事實及理由
壹、程序部分：
一、本件原告之法定代理人原為李憲章，嗣變更為林鴻聯，有原
    告提出之股份有限公司變更登記表1 份在卷可憑，且林鴻聯
    已具狀聲明承受訴訟，經核於法並無不合，應予准許。
二、按簡易訴訟之訴狀送達後，原告不得將原訴變更或追加他訴
    ，但請求之基礎事實同一、追加其原非當事人之人為當事人
    者，不在此限；上開規定於簡易訴訟程序適用之。民事訴訟
    法第255 條第1 項第2 款、第5 款、第436 條第2 項已明定
    。查原告依民法第244 條第1 項及第4 項起訴時，僅就被告
    陳麗娟、陳XX，如附表編號1 之財產（附表之財產下合稱系
    爭財產），請求撤銷遺產分割協議、分割登記行為及塗銷移
    轉所有權登記，嗣則具狀追加其餘被告，並聲明如下述（本
    院卷第5 、39頁），於法有據，應予許可。
三、本件被告陳麗娟、陳麗瓊、陳順興經合法通知，均無正當理
    由未於最後言詞辯論期日到場，核無民事訴訟法第386 條所
    列各款情形，就上開被告之部分，爰依原告之聲請，由其一
    造辯論而為判決。
貳、實體部分：
一、原告主張：被告陳麗娟積欠原告新臺幣（下同）173,708 元
    及利息未清償，而訴外人即被告之被繼承人陳劉清美於民國
    100 年4 月7 日死亡，且被告均未拋棄繼承，本應平均繼承
    系爭財產，詎被告間卻就系爭財產於102 年9 月2 日為遺產
    分割協議之債權行為（下稱系爭債權行為），無償由被告陳
    麗瓊分得系爭財產，並於同年月3 日為所有權移轉登記之物
    權行為（下稱系爭物權行為），故系爭債權行為與系爭物權
    行為有害原告之債權，爰依民法第244 條第1 項及第4 項規
    定提起本件訴訟，並聲明：㈠被告就系爭財產之系爭債權及
    物權行為應均予撤銷。㈡被告陳麗瓊應將系爭財產，於102
    年9 月3 日以分割繼承為登記原因之所有權移轉登記予以塗
    銷，並回復為被告公同共有。
二、被告方面：
  ㈠被告陳坤琪辯稱：我母親陳劉清美之遺產由被告陳麗瓊分得
    ，係因母親生病時由被告陳麗瓊照顧，母親生前亦盼其遺產
    歸被告陳麗瓊繼承，遺產分割遂依其意願而為；當時亦不知
    悉被告陳麗娟積欠原告債務，亦無和其同住等語，資為抗辯
    ，並聲明：原告之訴駁回。
  ㈡其餘被告均未於言詞辯論期日到場，亦未提出書狀為任何聲
    明或陳述。
三、經查，被告陳麗娟積欠原告上述債務未清償，而被告之被繼
    承人陳劉清美於100 年4 月7 日死亡，被告均未拋棄繼承，
    而陳劉清美之遺產即系爭財產，經被告於上開時間為系爭債
    權、物權行為，將系爭財產由被告陳麗瓊繼承，並將財產所
    有權移轉登記至其名下等情，有本院債權憑證、繼續執行紀
    錄表、被告陳麗娟之108 年度綜合所得稅各類所得資料清單
    、全國財產稅總歸戶財產查詢清單、本院109 年2 月4 日屏
    院進家慧字第1090002262號函、土地登記謄本、異動索引、
    土地登記申請書、遺產分割協議書、陳劉清美之繼承系統表
    、財政部南區國稅局遺產稅核定通知書、附表編號4 之房屋
    稅籍資料等件可佐（本院卷第6-10、17-23 、47-48 、50-5
    4 、00-00 00-00 、78-90 頁），且為兩造所不爭執，堪信
    為真實。
四、得心證之理由：
  ㈠按債務人所為之無償行為，有害及債權者，債權人得聲請法
    院撤銷之；債權人依第一項或第二項之規定聲請法院撤銷時
    ，得並聲請命受益人或轉得人回復原狀，但轉得人於轉得時
    不知有撤銷原因者，不在此限；前條撤銷權，自債權人知有
    撤銷原因時起，1 年間不行使，或自行為時起，經過10年而
    消滅，民法第244 條第1 項、第4 項、第245 條各有明定。
    又按上開法律所定1 年期間係法定除斥期間，其時間經過，
    撤銷權即告消滅，縱未經當事人主張或抗辯，法院亦應依職
    權予以調查審認，以為判斷之依據（最高法院87年度台上字
    第2815號判決意旨參照）。
  ㈡經查，依原告提出之地籍資料查詢紀錄及職權調取地政電子
    調閱紀錄所示（本院卷第10-14 頁），原告起訴應未逾民法
    第245 條之除斥期間，先予敘明。
  ㈢次查系爭債權行為，除被告陳麗瓊，被告陳順興、陳坤琪均
    未分得遺產，足徵系爭債權行為尚非刻意排除被告陳麗娟繼
    承，而有害原告之債權。又繼承人間分割遺產時，往往併予
    考量被繼承人生前意願、繼承人對被繼承人有無扶養、家族
    成員間感情、被繼承人生前已分配予各繼承人之財產、承擔
    祭祀義務等諸多因素，是原告主張系爭債權行為乃無償行為
    且有害及債權，已乏其據。再者，民法第244 條所定撤銷權
    之立法目的，乃在保全債務人原有之債權清償力，非使其增
    加其清償力，自應以債務人個人之財產為債權人信賴及評估
    資力之基礎，其對債務人之被繼承人之期待，難認有保護之
    必要。依原告提出之本院債權憑證所載，原告請求之利息自
    96年6 月11日起算，可知原告對被告陳麗娟成立債權時，陳
    劉清美尚未去世，則原告評估被告陳麗娟之資力，僅限其個
    人之財產，故被告間就系爭財產所為之系爭債權及物權行為
    ，當與民法第244 條第1 項之要件未符，原告訴請撤銷，洵
    非可取。
  ㈣至原告其餘請求，本以系爭債權及物權行為經撤銷為前提，
    故本院亦無庸再行審酌，均應駁回。
五、綜上所述，原告依民法第244 條第1 項、第4 項規定，請求
    如上述聲明㈠至㈡，均為無理由，應予駁回。
六、本件事證已臻明確，兩造其餘之攻擊防禦方法及舉證，經本
    院審酌後，認均不足以影響本判決之結果，毋庸一一論列，
    併此敘明。
七、訴訟費用負擔之依據：民事訴訟法第78條。
中    華    民    國   110    年    11    月    16    日
                  潮州簡易庭  法  官  曾迪群
以上正本係照原本作成。
如不服本判決，應於送達後20日內，向本院提出上訴狀並表明上
訴理由，如於本判決宣示後送達前提起上訴者，應於判決送達後
20日內補提上訴理由書（須附繕本）。如委任律師提起上訴者，
應一併繳納上訴審裁判費。
中    華    民    國   110    年    11    月    16    日
                              書記官  劉  佳
附表：
┌──┬─────────────────┬──────┐
│編號│遺產內容                          │權利範圍    │
├──┼─────────────────┼──────┤
│1   │屏東縣○○鄉○○○段00地號土地    │全部        │
├──┼─────────────────┼──────┤
│2   │屏東縣○○鄉○○○段000地號土地   │1/30        │
├──┼─────────────────┼──────┤
│3   │屏東縣○○鄉○○○段000地號土地   │3/60        │
├──┼─────────────────┼──────┤
│4   │門牌號碼屏東縣○○鄉○○路00巷0 號│全部        │
│    │房屋（未辦保存登記）              │            │
├──┼─────────────────┼──────┤
│5   │汽車（自用小客車，車牌號碼0000-00 │全部        │
│    │、2011年份、LEXUS 、1798c .c .）  │            │
└──┴─────────────────┴──────┘